臺灣彰化地方法院民事判決　九十年度訴字第三四五號
　　原　　　告　　丙○○
　　訴訟代理人　　邱垂勳　　　律師
　　複　代理人　　陳振吉　　　律師
　　訴訟代理人　　鄭秀珠　　　律師
　　複　代理人　　張智翔　　　律師
　　被　　　告　　己○○
　　　　　　　　　癸○○
　　訴訟代理人　　陳青來　　　律師
　　被　　　告　　庚○○
　　　　　　　　　壬○○○
　　訴訟代理人　　辛○○
　　被　　　告　　戊○○○
　　訴訟代理人　　乙○○
　　被　　　告　　丁○○
　　訴訟代理人　　吳鴻昌　　　律師
　　被　　　告　　甲○○
右當事人間請求分割共有物事件，本院於民國九十三年六月十日言詞辯論終結，判決
如左：
  主      文
兩造共有如附表一所示土地准予原物分割如附圖一方案所示，其中編號Ａ部分分歸兩
造共同取得，並按原應有部分比例維持共有，供道路使用；編號Ｄ部分分歸被告己○○、癸○○共同取得，並按應有部分各捌貳玖分之肆壹伍、捌貳玖分之肆壹肆維持共
有；其餘各部分之取得人均如附圖一方案註記欄所載。
原告及被告己○○、癸○○、丁○○各應依附表三所示之金額分別補償被告庚○○、
壬○○○、戊○○○、甲○○。
訴訟費用由兩造按附表二所示之比例負擔。
    事實及理由
一、本件被告甲○○經合法通知，未於言詞辯論期日到場，核無民事訴訟法第三百八
    十六條各款所列情形，爰依原告之聲請，由其一造辯論而為判決。
二、原告主張附表一所示土地為兩造共有，各共有人之應有部分如附表二所示，該筆
    土地依其使用目的，並無不能分割之情形，且兩造亦未訂立不分割之特約，但未
    能達成分割協議之事實，已據其提出土地謄本為證，並為到場當事人不爭執，堪
    信為真實。按共有物，除因物之使用目的不能分割或共有人間契約訂有不分割之
    期限者外，各共有人得隨時請求分割共有物；再共有物分割之方法，共有人不能
    協議決定者，法院得因任何共有人之聲請，以原物分配或變價分配之，民法第八
    百二十三條第一項及第八百二十四條第二項規定甚明。前開土地既合於判決分割
    之要件，則原告本於土地共有人之分割請求權，訴請判決分割，於法自屬有據，
    應予以准許。次按農業發展條例第十六條第一項本文固明定每宗耕地分割後每人
    所有面積未達○‧二五公頃者，不得分割，但依同項但書第四款之規定，在該條
    例八十九年一月四日修正施行前之共有耕地，得分割為單獨所有，不受此限制。
    經查本件各共有人取得系爭土地之應有部分均係於八十八年十二月三十日以前，
    有土地登記謄本在卷可憑，則系爭土地無論是否為前開條例所定義之「耕地」，
    均不受分割後每人所有面積未達０．二五公頃，不得分割之限制，附此敘明。
三、經查：系爭土地為農業用地，南臨復興路，東鄰給水圳，現由各共有人按其應有
    部分比例分管使用，由北而南各坵塊之管理者依序為被告壬○○○、甲○○、戊○○○、庚○○、丁○○、原告丙○○、被告己○○、癸○○（己○○與癸○○
    二人共同管理一坵塊），其中被告丁○○、原告丙○○、被告己○○與癸○○所
    管理之三坵塊均臨接復興路（被告丁○○之管理之坵塊圍繞於原告丙○○管理坵
    塊之東側及北側，呈Ｌ型（該「Ｌ」字係坐東朝西），東側部分接復興路；原告
    丙○○管理坵塊位於系爭土地南面中間位置；被告己○○與癸○○二人共同管理
    之坵塊則位於南面西側。再上開各坵塊，除被告被告己○○與癸○○二人係建造
    房屋供作住宅用地外，其餘各坵塊均種植作物，灌溉用水則引自東鄰之給水圳等
    事實，有原告提出之土地登記簿謄本、土地使用分區證明書、分管位置示意圖、
    現場實物照片等件為憑，並經本院囑託彰化縣田中地政事務所派員會同勘驗現場
    屬實，有本院勘驗筆錄及地政機關繪製之複丈成果圖在卷可稽。又被告己○○與
    癸○○二人之上開房屋係建造或翻修於民國五十年間，二人願分配於目前建物所
    占用之位置，繼續維持共有，並保留建物；而原告與被告庚○○、戊○○○、甲○○共四人願依附圖一所示方案分割；被告己○○、癸○○、壬○○○、丁○○
    四人則贊成附圖二之分割方案等情，已據其等陳明在卷。茲審酌：（一）系爭土
    地面積為一三九九六平方公尺，扣除私設道路用地後，各共有人按應有部分比例
    得分配之土地面積，除被告己○○與癸○○二人最少，各約為三公畝餘外，其餘
    各共有人均達十至三十公畝以上，皆非細小至不能利用之程度，且全體共有人亦
    表明願依原物分割，本件顯然不宜變價分配，應以原物分割為允當。（二）系爭
    土地係屬農業用地，依法應供農業使用，且目前除被告己○○與癸○○於其等所
    管理之土地部分上，建造房屋供住宅用地外，其餘各共有人均於所管理之坵塊上
    種植農作物。衡量系爭土地之法定用途及目前之使用現狀，分割後，自應使現供
    農業使用之各共有人繼續引用東鄰之給水圳以灌溉，繼續供農用為妥適。（三）
    系爭土地各共有人既已按其應有部分比例換算面積立界分管使用，彼此相安互容
    多年，且各共有人在其管理之坵塊亦已投注相當心力予以經營，自應尊重使用現
    狀，避免不必要之遷動，始符誠信原則。（四）被告己○○與癸○○二人之房屋
    ，其建造年代已久，留存價值已明顯降低，且系爭土地之法定用途為農業用地，
    並非建築用地，有關分割方案是否妥適，自不能過於遷就該地上建物能否保存。
    （五）依附圖二所示方案分割，雖各共有人分得之坵塊較為方整，且於土地中間
    偏東位置留設寬約八米之私設道路，利於將來建築之需要，固非毫無見地，但受
    限於系爭土地目前仍屬農業用地，並非建築用地，自不得以能否供建築為主要考
    量，且該方案使被告庚○○、戊○○○所分得之土地部分未能接鄰東側給水圳，
    無從引水灌溉種植，顯與目前土地法定用途及使用現狀相違背，實難採取。（六
    ）目前在系爭土地內部耕作之各共有人均經由東側給水圳岸出入，鑒於該圳岸相
    當狹隘，難容大型農用曳引機之寬度，允宜於圳岸旁留設三公尺之道路俾併同現
    有圳岸，以利裡地共有人通行之用。（七）綜合上開情況，系爭土地認以附圖一
    方案分割為適當。
四、次按法院裁判分割共有物，除應斟酌各共有人之利害關係及共有物之性質外，尚
    應斟酌共有物之價格、經濟效用以及全體共有人之利益等公平決之，倘共有人中
    有不能按其應有部分受分配，或所受分配之不動產，其價格不相當時，法院非不
    得命以金錢為補償。惟共有物之原物分割，依民法第八百二十五條規定觀之，係
    各共有人就存在於共有物全部之應有部分互相移轉，使各共有人取得各自分得部
    分之單獨所有權。故原物分割而應以金錢為補償者，倘分得價值較高及分得價值
    較低之共有人均為多數時，各該分得價值較高之共有人即應就其補償金額對於分
    得價值較低之共有人全體為補償，並依各該短少部分之比例，定其給付金額，方
    符共有物原物分割為共有物應有部分互相移轉之本旨（最高法院八十一年度台上
    字第三一號、八十五年台上字第二六七六號判例意旨參照）。查依附圖一方案分
    割結果，除原告及被告丁○○、己○○、癸○○等四人外，其餘共有人即被告庚○○、壬○○○、戊○○○、甲○○等四人分得之土地均未面臨南側之復興路，
    ，而各共有人分得土地因接連道路之深淺及寬窄，其價位亦有差別，經本院囑託
    財團法人中華民國企業技術鑑定委員會鑑定結果，各共有人所分得土地之價值，
    相較於分割前按其應有部分換算之價值，確有增減如附表三所示之情形，自應命
    依該附表所示金額互為補償，始符公允。
五、綜上所述，本件系爭土地應以附圖一方案為原物分割，並依附表三所示之金額互
    相補償為適當，爰定其分割方法如主文第一項、第二項所示。
據上論結，本件原告之訴為有理由，依民事訴訟法第三百八十五條第一項前段、第八
十條之一、第八十五條第一項但書，判決如主文。
中　　　華　　　民　　　國　　九十三　　年　　　六　　　月　　 十七 　　日
                                    民事第一庭
~B法　　　官　蔡紹良
右為正本係照原本作成。
如對本判決上訴，應於判決送達後二十日內向本院提出上訴狀。
~B法院書記官　田慧賢
中　　　華　　　民　　　國　　九十三　　年　　　六　　　月　　 十七 　　日
~F0
~T40
附表一：
┌────────────────┬──┬─────┬──────┬───────┐
│  土 　   地 　    坐   　  落  │地目│土地使用分│面       積 │備        　考│
├───┬────┬───┬───┤　　│區或地類別│（平方公尺）│        　    │
│縣　市│鄉鎮市區○地段  │地　號│    │          │            │              │
├───┼────┼───┼───┼──┼─────┼──────┼───────┤
│彰化縣│田中鎮  │中興  │四０三│田  │農業區    │一三九九六  │各共有人應有部│
│      │        │      │      │    │          │            │分如附表二所示│
└───┴────┴───┴───┴──┴─────┴──────┴───────┘
~F0
~T32
附表二：
┌──────┬────────┬────────┐
│共有人      │原應有部分比例  │訴訟費用負擔比例│
│            │                │                │
├──────┼────────┼────────┤
│丙○○      │1461/14559      │ 同　　　上　 　│
├──────┼────────┼────────┤
│己○○      │415/14559       │　　〞　　　　　│
├──────┼────────┼────────┤
│癸○○      │414/14559       │　　〞　　　　　│
├──────┼────────┼────────┤
│庚○○      │9600/43677      │　　〞　　　　　│
├──────┼────────┼────────┤
│壬○○○    │1875/14559      │　　〞　　　　　│
├──────┼────────┼────────┤
│戊○○○    │3740/14559      │　　〞　　　　　│
├──────┼────────┼────────┤
│丁○○      │1954/14559      │　　〞　　　　　│
├──────┼────────┼────────┤
│甲○○      │1500/14559      │　　〞　　　　　│
└──────┴────────┴────────┘
~F0
~T32
附表三（各共有人相互補償金額）：
┌────┬──────────┬────┬───────────┬──────┐
│應為補償│應補償金額          │應受補償│金    額              │備註        │
│之共有人│（新台幣）          │之共有人│（新台幣）            │            │
├────┼──────────┼────┼───────────┼──────┤
│丙○○  │參拾伍萬伍仟玖佰捌拾│庚○○  │拾參萬零伍佰零壹元    │被告己○○與│
│        │陸元                ├────┼───────────┤癸○○分割後│
│        │                    │戊○○○│貳拾萬參仟陸佰伍拾壹元│維持共有，其│
│        │                    ├────┼───────────┤等分得部分，│
│        │                    │甲○○  │壹仟柒佰伍拾參元      │經鑑定結果，│
│        │                    ├────┼───────────┤應補償被告陳│
│        │                    │壬○○○│貳拾萬零捌拾壹元      │楨埼等四人各│
├────┼──────────┼────┼───────────┤柒萬肆仟零伍│
│丁○○  │拾柒萬零壹佰捌拾元  │庚○○  │陸萬貳仟參佰捌拾陸元  │柒元、壹拾壹│
│        │                    ├────┼───────────┤萬伍仟伍佰陸│
│        │                    │戊○○○│玖萬柒仟參佰伍拾陸元  │拾柒元、玖佰│
│        │                    ├────┼───────────┤玖拾肆元、壹│
│        │                    │甲○○  │捌佰參拾捌元          │萬壹仟參佰玖│
│        │                    ├────┼───────────┤拾伍元，由被│
│        │                    │壬○○○│玖仟陸佰元            │告己○○與葉│
├────┼──────────┼────┼───────────┤安娜依其應有│
│己○○  │壹拾萬壹仟壹佰貳拾捌│庚○○  │參萬柒仟零柒拾參元    │部比例分配，│
│        │元                  ├────┼───────────┤元以下四捨五│
│        │                    │戊○○○│伍萬柒仟捌佰伍拾參元  │入          │
│        │                    ├────┼───────────┤            │
│        │                    │甲○○  │肆佰玖拾捌元          │            │
│        │                    ├────┼───────────┤            │
│        │                    │壬○○○│伍仟柒佰零肆元        │            │
├────┼──────────┼────┼───────────┤            │
│癸○○  │壹拾萬零捌佰捌拾伍元│庚○○  │參萬陸仟玖佰捌拾肆元  │            │
│        │                    ├────┼───────────┤            │
│        │                    │戊○○○│伍萬柒仟柒佰壹拾肆元  │            │
│        │                    ├────┼───────────┤            │
│        │                    │甲○○  │肆佰玖拾陸元          │            │
│        │                    ├────┼───────────┤            │
│        │                    │壬○○○│伍仟陸佰玖拾壹元      │            │
└────┴──────────┴────┴───────────┴──────┘
